臺灣高等法院臺中分院刑事附帶民事訴訟判決
　　　　　　　　　　　　　　　　　100年度附民上字第116號
上　訴　人
即　原　告　黃許滿兒
　　　　　　黃種仁
被　上訴人
即　被　告　黃種信
上列當事人間因請求損害賠償附帶民事訴訟案件，上訴人不服臺
灣彰化地方法院中華民國１００年３月２８日第一審附帶民事訴
訟判決（９９年度附民字第１８６號）提起上訴，本院判決如下
：
    主  文
原判決關於駁回上訴人黃許滿兒、黃種仁下列第二項之訴部分，
撤銷。
被上訴人應給付上訴人黃許滿兒、黃種仁每人各新台幣壹萬元及
自民國九十九年八月二十日起至清償日止按週年利率百分之五計
算之利息。
上訴人黃許滿兒、黃種仁其他之訴均駁回。
    事  實
甲、上訴人即原告（簡稱為上訴人）黃許滿兒、黃種仁部分：
一、聲明：求為判決（一）原判決撤銷；（二）被上訴人應給付
    上訴人黃許滿兒、黃種仁每人各新台幣（下同）五萬元及自
    民國（下同）九十九年八月二十日起至清償日止按年息百分
    之五計算之利息。
二、陳述：被上訴人於九十九年八月二十日上午十時十五分許，
    在其與上訴人黃種仁等人所共有坐落彰化縣福興鄉○○段２
    １６、２２０、２２１、２２２號等土地上與上訴人黃許滿
    兒發生言詞衝突，被上訴人竟在該處附近之彰化縣福興鄉○
    ○村○○路４８４號廠房旁邊土地上，以：「你去死，嫁一
    個沒有錄用的丈夫，派一個女人出來處理事情」等語，公然
    侮辱上訴人黃許滿兒及黃種仁，已對上訴人黃許滿兒及黃種
    仁之人格產生侵害，爰依據民法第一九五條及第一八四條之
    規定，訴請被上訴人賠償。
三、證據：請求援用刑事訴訟之證據。
乙、被上訴人即被告黃種信（簡稱為被上訴人）部分：
一、聲明：求為判決上訴駁回。
二、陳述：伊雖曾於九十九年八月二十日上午十時十五分許，在
    彰化縣福興鄉○○村○○路四七八號之自家工廠內與上訴人
    黃許滿兒發生言語衝突，但並未在該處對上訴人黃許滿兒口
    出「你去死，嫁一個沒有錄用的丈夫，派一個女人出來處理
    事情」等語，且該處是私人領域，外人非經允許不得進入，
    並非不特定或多數人可以共見共聞之場所，故與刑法公然侮
    辱罪「公然」之要件不符，伊當時是因為看到上訴人黃許滿
    兒與伊子黃學書二人在現場大小聲，伊惟恐他們會衝突拉扯
    ，所以趕緊拉著黃學書回家，於回到家時，見到上訴人黃許
    滿兒之夫即上訴人黃種仁，伊認為父親所留下之土地要如何
    分割處理，應該兄弟坐下來好好談，而不要老是派女人出來
    講，講也講不清楚，才對上訴人黃種仁抱怨，並無公然侮辱
    之惡意。
三、證據：請求援用刑事訴訟之證據。
    理  由
一、本件上訴人黃許滿兒、黃種仁起訴所主張：被上訴人有於上
    開案發時、地，以：「你去死，嫁了一個沒錄用丈夫，派一
    個女人出來處理事情（臺語）」等語，同時辱罵上訴人黃許
    滿兒及黃種仁乙情，業據上訴人黃許滿兒於刑案原審法院審
    理時，以證人之身分具結證述此情明確。本案證人鄧佩真、
    尤碧楨於刑案檢察官偵訊時，及於刑案原審法院審理時，亦
    均證稱當時在場確有聽到被上訴人對上訴人黃許滿兒口出上
    開言語（見９５４２號偵卷第５７、５８頁，原審卷宗第８
    ０、８２）。此外，被上訴人亦在刑案司法警察調查時，先
    後二次供承曾對上訴人黃許滿兒口出「黃種仁沒用，怎麼派
    一個女子（黃許滿兒）出來處理」等言語（見９５４２號偵
    卷第８、１２頁）。依據上開證據，本件上訴人黃許滿兒及
    黃種仁之此部分主張，信而有徵，應屬可信。至於被上訴人
    先在刑案司法警察調查時為上開陳述，嗣在刑案偵、審中則
    先否認其在案發當時有口出上開言語，繼於刑案本院審理時
    則改辯上情，所供前後不一，顯係卸責之詞，應不足採信。
二、次查，本件被上訴人雖又辯稱：本案發生之地點，是在伊之
    自家工廠（即門牌號碼福興鄉○○路４７８號）之內（即伊
    於１００年１月１９日陳報狀所載圖七「２２１」數字之２
    ２１地號土地位置），該處是私人領域，外人非經允許不得
    進入，並非不特定或多數人可以共見共聞之場所，故與刑法
    公然侮辱罪「公然」之要件不符等語。惟按刑法第３０９條
    第１項之公然侮辱罪，以行為人之侮辱行為符合公然其要件
    。而刑法上公然侮辱罪之公然，乃係指足使不特定人或多數
    人得以共見共聞之狀況，但不以實際上果已共見共聞為必要
    。而所謂多數人，包括特定之多數人，其人數則視立法意旨
    及實際情形已否達於公然之程度而定。茲查，本件被上訴人
    於刑案檢察官偵訊並提示警卷所附彰化縣福興鄉○○村○○
    路４８４號廠房旁邊土地之照片時（見９５４２號偵卷第３
    ５頁），已經供承：「（提示現場照片，並問：當時黃許滿
    兒及另外二人及你們三人是否在照片所示之地點？）照片的
    第二張是通往第一張照片地點的道路，照片第二張的地點是
    黃許滿兒他們走到那裡，我們三人再跟到該處」、「（依照
    片所示，該地是一個沒有阻攔可以直接走到的地方？）是的
    」等語（見９５４２號偵卷第６５頁）。嗣後在刑案原審法
    院及本院審理時，被上訴人雖再改辯上開各情；但在案發過
    程之中，被上訴人及上訴人黃許滿兒與證人鄧佩真、尤碧楨
    等人之位置係在移動狀態，被上訴人對上訴人黃許滿兒為上
    開侮辱之言語時，確係在彰化縣福興鄉○○路４８４號旁邊
    空地，該處有一塊別人的空地可以通往福建路，又被上訴人
    是將廠房作為泡棉工廠，每天都有客人、廠商出入，以上各
    情業經證人黃許滿兒於刑案原審法院審理時指證不移。故本
    件已難以上訴人黃許滿兒等人係在被上訴人之廠房內拍照之
    事實，即據以認定被上訴人上開犯罪行為之地點，係在其廠
    房之內。況依據被上訴人於刑案原審所提出之照片、土地所
    有權圖、廠房示意圖與位置圖（見刑案原審卷宗第５４至６
    ５頁），被上訴人廠房之基地即彰化縣福興鄉○○段第２２
    ０、２２２號土地，以及被上訴人辯稱是案發地點之同段第
    ２２１號土地，均是被上訴人與上訴人黃種仁及案外人黃種
    哲、黃種俊等共有人所共有。本件上訴人黃種仁復要將坐落
    彰化縣福興鄉○○段第２１６、２２０、２２１、３３３地
    號土地之應有部分贈與財團法人老五老基金會，並已有分割
    共有物之民事訴訟，此情復為被上訴人所不爭。則其他共有
    人、財團法人老五老基金會之人員、及其他土地共有人所邀
    請之不特定人員，自均有權前來該處察看。由此即堪認定被
    上訴人所辯稱之案發地點，亦是足使不特定人或多數人得以
    共見共聞之場所。本件案發時復有上訴人黃許滿兒、被上訴
    人及證人鄧佩真、尤碧楨、黃逸書、黃學書等人在場。上訴
    人黃許滿兒與被上訴人已未同居一家，證人鄧佩真、尤碧楨
    亦未與衝突之雙方有何親屬關係，故被上訴人所為應已達於
    足使特定之多數人得以共見共聞之狀況，此部分事實亦堪以
    認定。此外，刑法第三○九條所規定「侮辱」，係指直接對
    人詈罵、嘲笑或其他表示足以貶損他人評價之意思，亦即是
    以粗鄙之言語、舉動、文字、圖畫侮謾辱罵或為其他輕蔑他
    人人格之行為。本件被上訴人所揚稱：「你去死，嫁了一個
    沒錄用丈夫，派一個女人出來處理事情（臺語）」等語，除
    以「沒錄用丈夫」一語公然詈罵、嘲笑上訴人黃種仁，足以
    貶損上訴人黃種仁於社會上之評價與人格之外；上開言語並
    有嘲笑上訴人黃許滿兒是嫁了一個「沒錄用丈夫」，且詛咒
    詈罵上訴人黃許滿兒不如去死之意，依據社會通常觀念，自
    亦堪認定是對上訴人黃許滿兒詈罵、嘲笑並足以貶損其評價
    與人格之行為。
三、綜上理由，本件上訴人黃許滿兒、黃種仁之主張，均堪信為
    真實。按因故意、過失不法侵害他人之權利者，負損害賠償
    責任；又不法侵害他人之身體、健康、名譽、自由、信用、
    隱私、貞操或不法侵害其他人格法益而情節重大者，被害人
    雖非財產上之損害，亦得請求賠償相當之金額；以上於民法
    第一百八十四條第一項前段及同法第一百九十五條第一項分
    別定有明文。另「負損害賠償責任者，除法律規定或契約另
    有訂定外，應回復他方損害發生前之原狀」、「因回復原狀
    而應給付金錢者，自損害發生時起，加給利息」、「應付利
    息之債務，其利率未經約定，亦無法律可據者，週年利率為
    百分之五」，此亦經民法第二百十三條第一、二項及同法第
    二百零三條分別規定。本件被上訴人於上開時、地，以：「
    你去死，嫁了一個沒錄用丈夫，派一個女人出來處理事情（
    臺語）」等語，公然侮辱上訴人黃許滿兒、黃種仁，自堪認
    定係不法侵害上訴人黃許滿兒、黃種仁人格權之行為，故上
    訴人黃許滿兒、黃種仁二人依據民法上開規定，訴請被上訴
    人賠償損害及利息，即屬有據。惟在被上訴人應該給付之賠
    償金額方面，本院審酌被上訴人上開侵權行為情節與現場聽
    聞之人數不多之所生實害，兩造有家庭暴力防治法第三條第
    四款所指之家庭成員關係，及依刑案卷內筆錄之記載，顯示
    被上訴人為高中畢業、經濟狀況小康、經營工廠並共有前開
    土地，上訴人黃許滿兒亦為高中畢業並為家庭主婦，其與上
    訴人黃種仁之家庭經濟狀況小康，上訴人黃種仁並亦共有前
    開土地等情狀，認被上訴人以賠償上訴人黃許滿兒、黃種仁
    每人各一萬元為適當。從而，本件上訴人黃許滿兒、黃種仁
    訴請被上訴人應給付其等每人各一萬元及自九十九年八月二
    十日起至清償日止按年息百分之五計算之利息部分，為有理
    由，應予准許。原判決認被上訴人並無上開侵權行為，而駁
    回本件上訴人黃許滿兒、黃種仁之此部分請求，尚有未當，
    應由本院予以撤銷，並改判如主文第二項所示。至於本件上
    訴人黃許滿兒、黃種仁之請求逾上開範圍部分，則屬無理由
    ，應由本院駁回上訴人黃許滿兒、黃種仁其他之訴。
四、據上論結，應依刑事訴訟法第四百九十條前段，第三百六十
    九條第一項前段、第五百零二條第一、二項，判決如主文。
中    華    民    國   100    年    7     月    20    日
            刑事第三庭    審判長法  官  王  增  瑜
                                法  官  曾  佩  琦
                                法  官  廖  柏  基
上列正本證明與原本無異。
不得上訴。
                                書記官  陳  妙  瑋
中    華    民    國   100    年    7     月    20    日